臺灣士林地方法院民事判決　　　　　　　94年度重訴字第35號
原　　　告　中國農民銀行股份有限公司
法定代理人　丁○○
訴訟代理人　丙○○
　　　　　　甲○○
被　　　告　乙○○
　　　　　　己○○
　　　　　　戊○○
上列當事人間確認土地使用契約關係不存在等事件，本院於民國
94年8月24日言詞辯論終結，判決如下：
    主  文
確認被告己○○、戊○○間就坐落台北市○○區○○段1小段199
之1地號於民國83年3月1日訂立之土地使用契約關係不存在。
原告其餘之訴駁回。
訴訟費用由被告己○○、戊○○負擔二分之一，餘由原告負擔。
    事實及理由
甲、程序方面
一、本件原告起訴原訴之聲明為：「確認坐落台北市○○區○○
    段1 小段199 之1 地號土地為被告乙○○所有，非被告己○○所有」「確認被告戊○○就坐落台北市○○區○○段1 小
    段199 之1 地號土地無占有使用權」，嗣就同一基礎原因事
    實，於最後言詞辯論終結前變更聲明為：「確認被告乙○○
    、己○○間就坐落台北士林區○○段○ ○段199 之1 地號土
    地買賣契約關係，暨被告己○○、戊○○間就上開土地於83
    年3 月1 日訂立之土地使用契約關係均不存在。」依民事訴
    訟法第256 條第1 項第2 款規定，應予准許。
二、本件被告乙○○、己○○經合法通知，未於言詞辯論期日到
    場，核無民事訴訟法第386 條所列各款情形，爰依原告之聲
    請，由其一造辯論而為判決。
乙、實體方面
一、原告起訴主張：被告乙○○民國83年11月23日以其所有，坐
    落台北市○○區○○段1小段199之1地號土地（下稱：系爭
    土地），設定最高限額新台幣（下同）3,600萬元之抵押權
    予原告，擔保其本人與力泉龍休閒顧問有限公司（以下簡稱
    ：力泉龍公司）對原告過去、現在及未來所負一切債務之清
    償，並辦妥抵押權設定登記。嗣被告乙○○屆期無法清償借
    款，經原告向鈞院執行處聲請就系爭土地為強制執行，被告
    戊○○竟於該執行程序進行過程中，陳稱被告乙○○已將系
    爭土地出賣予被告己○○，並約定仍先登記為被告乙○○所
    有，而未辦理所有權移轉登記。復因被告己○○對被告戊○○負有債務，雙方乃於83年3 月1 日訂立協議，約定將系爭
    土地交由被告戊○○使用，被告戊○○並據此於執行程序中
    主張對系爭土地有占有使用權。鈞院執行處並依被告戊○○
    之主張，以被告己○○與被告戊○○間土地使用契約法律關
    係成立於原告抵押權設定前為由，駁回原告除去租賃權之聲
    請，並訂拍賣條件為不點交。茲以原告否認被告戊○○於執
    行程序中所提相關文書之真正，且縱認其所提文書為真正，
    亦屬通謀虛偽意思表示而為，因本件原告就系爭土地聲請強
    制執行，經鈞院民事執行處91年度執字第11412 號、93年度
    執字第5514號受理後，均因拍賣公告註明拍定後不點交而無
    人應買視為撤回強制執行之聲請，現原告已另就系爭土地再
    次聲請強制執行，經分鈞院民事執行處94年度執字第5969號
    執行事件。本件因被告戊○○於拍賣程序中所為主張，致多
    次拍賣無人應買，原告之抵押權顯有受侵害之虞，為此提起
    本訴。並聲明：確認被告乙○○、己○○間就系爭土地買賣
    契約關係，暨被告己○○、戊○○間就上開土地於83年3 月
    1 日訂立之土地使用契約關係均不存在。
二、被告戊○○則以：系爭土地及周邊數筆土地，原係被告乙○○讓售與被告己○○，因被告己○○當時未具自耕農身份不
    得登記於名下，故暫仍登記被告乙○○名下。被告己○○購
    買土地時，曾向被告戊○○借資金購買，後無力償還，雙方
    協議以系爭土地及週邊土地提供被告戊○○使用，以保障被
    告戊○○權益。被告戊○○因業已退休，故定居於系爭土地
    旁之菁山路125 巷31號房屋（82年即已
    植，整理環境，想開闢為一休閒區，經多年整理，並自費自
    125 巷巷口處裝設路燈至系爭土地上。被告戊○○就系爭土
    地有使用權乙節，業經鈞院民事執行處多次查明裁定在案，
    至被告乙○○貸款之事，則非被告戊○○所知悉等語資為抗
    辯。並聲明：原告之訴駁回。另被告乙○○、己○○均未於
    言詞辯論期日到場，亦未提出書狀作何聲明或陳述。
三、本件原告主張其為系爭土地之所有權人，於執行拍賣系爭土
    地過程，因被告戊○○於執行程序主張就系爭土地自83年3
    月1 日起與被告己○○訂有土地使用契約關係存在，致無法
    於執行程序中排除被告戊○○之占有，影響原告抵押權之行
    使，是原告起訴確認被告己○○、戊○○間土地使用契約關
    係不存在，如獲勝訴判決，得以確認被告戊○○於執行程序
    中主張其與被告己○○間之土地使用契約並不存在，被告戊○○就系爭土地應為無權占有，俾使執行法院變更拍賣條件
    為點交（強制執行法第99條）或使應買人知悉，增加系爭土
    地拍定及原告受償機會，應認有即受確認判決之法律上利益
    ，合先敘明。
四、原告主張被告乙○○於83年11月23日以其所有之系爭土地，
    泉龍公司對原告債務之清償。嗣被告乙○○屆期無法清償借
    款，經原告向本院執行處聲請就系爭土地為強制執行，被告
    戊○○於該執行程序進行過程中，陳稱被告乙○○已將系爭
    土地出賣予被告己○○，並約定仍先登記為被告乙○○所有
    ，而未辦理所有權移轉登記。復因被告己○○對被告戊○○
    負有債務，雙方乃於83年3 月1 日訂立協議，約定將系爭土
    地交由被告戊○○使用，被告戊○○並據此於執行程序中主
    張對系爭土地有占有使用權。本院民事執行處並依被告戊○○之主張，以被告己○○與被告戊○○間土地使用契約法律
    關係成立於原告抵押權設定前為由，駁回原告除去租賃權之
    聲請，並訂拍賣條件為不點交。系爭土地經本院民事執行處
    91年度執字第11412 號、93年度執字第5514號受理後，均於
    拍賣公告載明「拍定後不點交（土地為第三人戊○○占有使
    用）」，且均因無人應買視為撤回強制執行之聲請，現原告
    已另就系爭土地再次聲請強制執行，經分本院民事執行處94
    年度執字第5969號執行事件等情，業據提出與所述相符之他
    項權利證明書、抵押權設定契約書、債權憑證、駁回除去租
    賃聲請裁定、拍賣公告、被告戊○○於執行程序所提陳述狀
    、以被告乙○○名義出具之切結書（均影本）等件為證，並
    經本院依職權調取相關執行案卷核閱無誤，自堪信為真實。
五、確認法律關係不存在之訴，如被告主張其法律關係存在時，
    應由被告負舉證責任，最高法院著有42年台上字第170 號判
    例可資參照。次按私文書應由舉證人證其真正。但他造於其
    真正無爭執者，不在此限，亦為民事訴訟法第357 條所明定
    。查本件被告戊○○於執行程序中主張與被告己○○間曾於
    83年3 月1 日訂立土地使用契約，約定被告戊○○得占有使
    用系爭土地，並提出雙方協議書（影本）一件以佐其說，原
    告起訴請求確認被告己○○、戊○○間土地使用契約關係不
    存在，並否認被告所提文書之真正（本院94年7 月20日言詞
    辯論筆錄），依上判例及法條規定，自應由被告戊○○就其
    與被告己○○間就系爭土地存有使用契約關係負舉證之責，
    並應證明其所提83年3 月1 日協議書私文書為真正。查本件
    被告戊○○既未能舉證以實其說，被告己○○復經多次通知
    無著，自難認被告戊○○所提與被告己○○間83年3 月1 日
    協議書私文書為真正，更無從據以認定被告戊○○與被告己○○間存有其主張之土地使用契約法律關係。
六、次查：
  (一)系爭土地與同地段即台北市○○區○○段1 小段199 地號相
    鄰，被告戊○○所稱
    號房屋」即坐落該199 地號土地上之10033 建號建物，此經
    本院會同台北市士林區地政事務所地政人員現場勘驗屬實（
    本院94年6 月28日勘驗筆錄），且有相關土地、建物登記謄
    本在卷可稽。又依土地、建物登記謄本之記載，前開199 地
    號土地、10033 建號建物係訴外人俞葉青於83年9 月7 日取
    得所有權。
  (二)訴外人俞葉青於前開土地、建物之強制執行程序（本院89年
    度執字第94號）中陳稱約自88年底至89年初租給被告戊○○
    ，每月租金1 萬元，租期至92年年底（見卷附該執行事件90
    年11月15日調查筆錄），另被告己○○於89年2 月14日該事
    件執行時在場，表明該建物係被告戊○○向訴外人俞葉青承
    租，已住4 、5 年，每月租金3 萬6,000 元（見卷附該執行
    事件89年2 月14日執行筆錄）。另經執行法院於該執行事件
    囑警查證結果，據復前開房屋1 樓為被告戊○○使用，2 樓
    使用者為被告己○○、謝伯源，由被告戊○○簽有租賃契約
    ，自88年1 月1 日起至93年1 月底止，有台北市政府警察局
    士林分局89年4 月12日北市警分戶字第8961228300號復函在
    卷可稽。是被告戊○○雖主張於82年即
    山路125 巷31號1 樓，惟實際承租使用期間、租金，房屋所
    有權人、被告己○○及警局查復結果，卻有迥不相同之結果
    。又依被告戊○○所述，被告己○○既已將於83年間即將系
    爭土地交其使用，何以又長期居住與土地相鄰、與被告戊○○同址之2樓房屋？
  (三)又被告戊○○主張系爭土地於78年6 月30日即由被告乙○○
    出售予被告己○○，僅暫時仍登記被告乙○○名下，並提出
    乙○○名義出具之證明書為證。惟迄至83年11月22日，系爭
    土地仍登記為被告乙○○所有，並由被告乙○○以之向
    原告設定最高限額抵押，被告乙○○並出具切結書表明系爭
    土地確為其所有，有原告所提切結書（影本）在卷可稽。而
    依
    原告所提核貸資料，被告乙○○擬將系爭土地開闢為觀光果
    園及農場，規劃各類花木觀賞區，由其與友人共同出資外，
    另向原告貸款2,000 萬元支應，預計需1 年半完成云云，且
    經
    被告乙○○導勘原告核貸人員現場查看確認，有原告所提貸
    放資料附卷可稽。果被告乙○○於78年6 月30日前即將系爭
    土地售予被告己○○，被告己○○僅暫時登記為被告乙○○
    所有，何以相關權狀資料仍由被告乙○○管領，並任令被告
    乙○○再以系爭土地設定最高限額抵押予原告貸款而毫無節
    制之道？又何以83年11月22日被告乙○○仍得整地規劃農場
    並向原告為導勘，而非由占有系爭土地、居住其旁之被告戊○○進行？
  (四)再查，系爭土地相鄰之199 地號土地執行時，被告己○○仍
    向法院表明199 之1 地號土地係被告乙○○所有（卷附本院
    89執字第94號89年2 月14日執行筆錄），而未主張其為系爭
    土地之真正所有權人。又訴外人俞葉青於本院89年度執字第
    94號事件中曾於91年9 月16日提出陳報狀，內容載明：「一
    陳報人所有房屋基地坐落於台北市○○段○ ○段199 地號。
    其正確位置位於199 之1 地號中間，四周土地均被他人土地
    所包圍，無對外之通路。二原此地乃向199 之1 地主借道通
    過，2 年前地主收回不再借道通行.... 」 云云。惟如前所
    述，199 地號上之房屋於89至91年間居住者為被告己○○（
    2 樓）、戊○○（1 樓），果己○○為系爭土地之真正所有
    權人、被告戊○○為使用權人，何以仍須「向199 之1 地主
    借道通過」，何以又會發生「2 年前地主收回不再借道通行
    」而無法通行困境？
  (五)綜上，被告戊○○主張系爭土地業經被告乙○○讓售與被告
    己○○，因被告己○○當時未具自耕農身份不得登記於名下
    ，故暫仍登記被告乙○○名下，復由被告己○○於83年3 月
    1 日訂立協議將系爭土地提供被告戊○○使用等情，並非事
    實。
七、又按確認之訴非原告有即受確認判決之法律上利益者，不得
    提起。所謂即受確認判決之法律上利益，係指法律關係之存
    否不明確，原告主觀上認其在法律上之地位有不安之狀態存
    在，且此種不安之狀態，能以確認判決將之除去者而言，若
    縱經法院判決確認，亦不能除去其不安之狀態者，即難認有
    受確認判決之法律上利益，最高法院著有52年台上字第1240
    號判例可資參照。本件原告起訴除請求確認被告己○○、戊○○間就系爭土地於83年3 月1 日訂立之土地使用契約關係
    均不存在外，同時訴請確認被告乙○○、己○○間就系爭土
    地之買賣契約關係不存在，惟查：被告乙○○、己○○從未
    於執行程序或本件訴訟程序中主張二人間存有買賣契約法律
    關係，被告乙○○、己○○並非爭執系爭法律關係存在之人
    ，原告以被告乙○○、己○○為被告，訴請確認被告乙○○
    、己○○間系爭土地買賣關係不存在，難認有當事人適格。
    又被告戊○○雖主張被告乙○○、己○○間就系爭土地存有
    買賣契約法律關係，然真正影響拍賣程序應否點交者，厥為
    占有人占有執行標的所由之法律關係是否存在，本件既經確
    認被告己○○、戊○○83年3 月1 日訂立之土地使用契約關
    係不存在，被告戊○○占有系爭土地即屬無合法權源，核與
    被告乙○○、己○○間是否存有買賣契約法律關係無涉，原
    告一併請求確認，核無必要，應予駁回。
八、本件事證已臻明確，兩造其餘主張、陳述及所提之證據，經
    審酌均與本院前揭判斷不生影響，爰不一一詳予論述，附此
    敘明。
九、從而，原告訴請確認被告己○○、戊○○間就系爭土地於83
    年3 月1 日訂立之土地使用契約關係均不存在，為有理由，
    應予准許；原告另訴請確認被告乙○○、己○○間就系爭土
    地買賣契約關係不存在，則為無理由，應予駁回。
十、據上論結，原告之訴為一部有理由，一部無理由，並依民事
    訴訟法第385 條第1 項前段、第79條判決如主文。
中　　華　　民　　國　　94　　年　　9 　　月　　7 　　日
                  民事第二庭  法  官  王本源
以上正本證明與原本無異。
如對本判決上訴須於判決送達後20日內向本院提出上訴狀。
中　　華　　民　　國　　94　　年　　9 　　月　　14　　日
                              書記官  戴顯澄
